【裁判字號】    95,重訴,35
【裁判日期】    971125
【裁判案由】    損害賠償
【裁判全文】
臺灣雲林地方法院民事判決              95年度重訴字第35號
原      告  乙○○
訴訟代理人  張昱裕律師
被      告  國立台灣大學醫學院附設醫院雲林分院
法定代理人  丙○○
訴訟代理人  甲○○
            曾錦源律師
上列當事人間損害賠償事件，於中華民國97年11月4日言詞辯論
終結，本院判決如下：
    主  文
原告之訴及假執行之聲請均駁回。
訴訟費用新台幣陸萬玖仟捌佰零伍元由原告負擔。
    事  實  及  理  由
壹、程序方面：
一、按訴狀送達後，原告不得將原訴變更或追加他訴，但擴張或
    減縮應受判決事項之聲明者不在此限，民事訴訟法第255 條
    第1 項第3 款定有明文。本件原告起訴時請求被告給付新台
    幣（下同）6,948,775 元及自起訴狀繕本送達翌日起至清償
    日止，按年息百分之5 計算之利息，然於言詞辯論期日中，
    本金部分變更請求5,477,852 元，核屬聲明之減縮行為，應
    屬合法，先予敘明。
貳、實體方面：
一、原告起訴主張：
  (一)原告於民國95年2 月21日下午由家屬許富陪同至被告醫院眼
    科門診就診，於診間外靜坐於塑膠椅上候診時，塑膠椅突然
    斷裂傾倒，致原告跌坐在地，原告起身後雖感覺尾椎麻木疼
    痛，仍勉強入內看診，並向醫師抱怨座椅斷裂一事，事後原
    告於許富扶持下離開。原告返家後本以為自行服用止痛藥即
    可康復，卻於同月23日即因腰部持續疼痛不適難耐，遂至華
    濟醫院骨科就診，赫然發現尾椎骨骨折，醫師表示須開刀治
    療，原告未立即答應，選擇門診治療，至同月27日晚間，因
    疼痛不止而至華濟醫院急診，並轉赴嘉義陽明醫院急診治療
    ，並於翌日住院檢查，醫師認原告因上述跌倒意外已造成「
    腰椎椎間盤突出合併神經壓迫」病症，須立即開刀治療，原
    告乃同意進行手術，並於同年3 月8 日出院，惟原告術後復
    原狀況不佳，於95年3 月29日經鑑定已罹患重度肢障，嗣經
    重新鑑定改為中度肢障，左下肢遺有顯著運動障礙。
  (二)被告為醫療機構，依醫療法第56條之規定，應具備適當之醫
    療場所及安全設施，原告於就醫時因被告所設置之座椅斷裂
    使原告跌倒，顯見其設置或管理有缺失，被告已違反保護他
    人之法律。原告於95年3 月21日跌倒，翌日居家休養，於同
    年月23日即赴華濟醫院檢查，嗣於同年月28日在陽明醫院接
    受骨科手術，原告自跌倒後即持續受傷部位之治療，其過失
    行為與原告所受之傷害顯有因果關係。原告因跌倒所受傷害
    ，受有下列損害，依民法第184 條第1 項、第191 條第1 項
    、第193 條第1 項、第195 條第1 項之規定，被告應負損害
    賠償責任：
  醫療費用部分：原告跌倒受傷後，於華濟醫院支出醫療費用
    375 元、陽明醫院45,200元（自費鈦金椎體40,000元、鐵衣
    背架5,200 元），共計45,575元。
  喪失勞動能力部分：據陽明醫院所出具之診斷證明書所示，
    原告現左腳無力留有運動障礙，依勞工保險條例第53條附表
    「勞工保險殘廢給付標準表」，其殘廢程度為第7 級，喪失
    勞動能力百分之70。而原告為48年7 月29日出生，自95年2
    月21日起至108 年7 月29日止，如未受傷尚可工作13年，依
    其受傷前所得月薪40,000元，依霍夫曼計算式計算此部分之
    損害為3,432,277 元。
  非財產上損害賠償：原告因被告之侵權行為受有中度肢障之
    傷害，喪失工作能力，自尊深受打擊，精神上受有巨大之痛
    苦；反觀被告係國立醫院，財力雄厚，事發後未道歉認錯，
    推卸責任，為此請求200萬元之非財產上損害賠償。
    並聲明：(一)被告應給付原告5,477,852 元及自起訴狀繕本送
    達翌日起至清償日止，按年息百分之5 計算之利息。(二)訴訟
    費用由被告負擔。(三)原告願供擔保，請准宣告假執行。
  (三)對被告抗辯所為之陳述：
  原告於95年2 月23日至華濟醫院門診，於藥單上即記載「腰
    部閉鎖性骨折」；於同年月27日病歷，原告主訴於上週二（
    即95年2 月21日）跌倒、背痛已超過2 天；另陽明醫院之診
    斷證明書，於病名欄亦記載：「1.病人意外跌倒。2.腰椎L5
    /S1 椎間盤突出（外力造成）合併神經壓迫。」再者，於陽
    明醫院出院病歷摘要主訴欄亦記載「下背痛，延伸至右腿，
    自95年2 月21日跌倒意外之後」，諸此均足證原告所受腰椎
    椎間盤突出之原因非陳舊傷，而係跌倒之意外所引起。
  原告於跌倒前在腰椎L5/S1 椎間盤即曾有手術，該部位本較
    脆弱，自不堪承受此一跌倒意外，當然成傷，足見該傷確因
    跌倒所造成。
  損害賠償之債之成立，係採相當因果關係，非採直接因果關
    係，尚難以鑑定意見認原告跌倒與後續之手術治療，在醫學
    上應無直接因果關係，即認原告跌倒與所受之傷害無相當因
    果關係。
  鑑定書於「案情摘要」部分已敘及「病人於2 月23日至華濟
    醫院門診就診，初步診斷為下背痛合併及脊椎骨壓迫性骨折
    。2 月27日因下背痛及右足疼痛至華濟醫院急診就診，初步
    診斷為下背痛合併及脊椎骨壓迫性骨折及右足痛風性關節炎
    」，何以鑑定意見仍稱「依病歷記載，並無相關神經症狀出
    現」？何謂神經症狀，鑑定意見明顯語焉不詳。
  據華濟醫院及陽明醫院診斷原告於跌倒後有骨折，則原告因
    座椅斷裂跌倒造成骨折，何以鑑定意見未提及？
  原告固然有椎間盤退化及復發性椎間盤突出症狀，然鑑定意
    見似認原告跌倒後之傷勢無開刀治療之必要性，意即原告當
    時僅須施以保守治療即可，無需開刀，至於原告跌倒究竟有
    無受傷則未敘明。
二、被告抗辯意旨：
  (一)原告於95年2 月21日至被告醫院就診，於候診跌倒時，護士
    曾趨前詢問原告是否受傷須就診，原告並未當場表示有任何
    異狀，仍入內看診；看診之醫生亦再次詢問原告是否有不適
    ，原告仍無表示。如原告因跌倒而受有骨折傷害，則必於跌
    倒後立即感受到劇烈疼痛，而非毫無任何異狀之表示。再者
    ，如原告之腰椎間盤突出合併神經壓迫症狀，係因跌倒所引
    起，其於意外發生時即應馬上急診，且原告居住於雲林，如
    有任何不適，大可就近至被告醫院看診，何以捨近求遠，至
    規模較小且距離更遠之嘉義市陽明醫院就診？原告於95年2
    月27日至同年3 月8 日於陽明醫院住院，與本件意外顯無因
    果關係。
  (二)被告所設置之座椅，以其40公分之高度及材質，坐者即便在
    其斷裂之情形下，亦不致造成腰椎椎間盤突出合併神經壓迫
    之傷害。
  (三)依鑑定意見顯示，原告應無因本次跌倒而出現或加重椎間盤
    突出及神經壓迫之情形、該腰椎椎間盤突出合併神經壓迫完
    全屬於舊疾、且如未跌倒，原告仍需接受手術治療。
  (四)原告所提出之扣繳憑單僅能證明其於93年11月至94年9 月期
    間之收入，至於94年9 月以後至95年2 月間並無法證明，其
    於此期間應無任何收入，依法只能依最低基本工資計算勞動
    能力損失。
  (五)原告並未敘明「勞工保險殘廢給付標準表」為何可為其請求
    損害賠償之依據，即主張其喪失勞動能力百分之70，全無所
    依。並聲明：如主文所示，並陳明如受不利判決，願供擔保
    免為假執行。
三、兩造不爭執之事實：
  (一)原告於95年2 月21日下午至被告醫院看診，於候診室座椅上
    靜坐候診時，因被告醫院之座椅斷裂使原告跌倒。
  (二)原告於92年11月間曾於華濟醫院進行L5/S1 部位（即第五腰
    椎至第一薦椎）之椎間盤手術。
  (三)原告曾於93、94年間至柳營奇美醫院就診，依病歷記載，原
    告有雙腳抬腿測試陽性以及右腳第一薦椎神經分部區域麻木
    、異常之紀錄。
  (四)原告於94年8 月29日經診斷有L5/S1 椎間盤突出，並有強烈
    背痛。
  (五)原告於95年2 月23日至華濟醫院門診，經診斷為下背痛合併
    及脊椎骨壓迫性骨折，於同月27日再至該院就診，診斷為下
    背痛合併及脊椎骨壓迫性骨折以及右足痛風性關節炎。
  (六)原告於95年2 月28日至嘉義陽明醫院就診，經診斷為右背痛
    、足痛風性關節炎、退化性椎間盤疾病併突出及腸薦骨骨折
    ，後來經住院檢查，診斷為L5/S1 椎間盤疾病併右側椎間盤
    突出，並於該院接受手術。
  (七)原告於95年3 月1 日於陽明醫院接受L5/S1 椎間盤移除，椎
    板切除，後側椎體間融合併MERRIES 、椎體植入及骨移植手
    術治療。
  (八)原告於95年3 月29日經鑑定為重度肢障，於95年8 月16日再
    經鑑定為中度肢障
  (九)原告自95年2 月23日至95年3 月15日至華濟醫院及陽明醫院
    就診，共支出醫療費用45,575元。
四、兩造之爭點：
  (一)原告所受L5/S1 椎間盤突出合併神經壓迫之傷害，與原告因
    座椅斷裂而跌倒是否有因果關係？
  (二)被告醫院座椅是否設置不當，致原告因座椅斷裂而跌倒？
  (三)原告是否已喪失百分之七十勞動能力？
  (四)原告受傷前月薪為何？
五、得心證之理由：
  (一)關於原告所受L5/S1 椎間盤突出合併神經壓迫之傷害，與原
    告因座椅斷裂而跌倒是否有因果關係部分：
  原告跌倒後於95年2 月28日至嘉義陽明醫院就診，經診斷為
    右背痛、足痛風性關節炎、退化性椎間盤疾病併突出及腸薦
    骨骨折，經住院檢查後，診斷為L5/S1 椎間盤疾病併右側椎
    間盤突出，並於95年3 月1 日在該院接受L5/S1 椎間盤移除
    ，椎板切除，後側椎體間融合併MERRIES 、椎體植入及骨移
    植手術治療，治療後原告於95年3 月29日經鑑定為重度肢障
    ，於95年8 月16日再經鑑定為中度肢障之事實，為兩造所不
    爭執，是原告所接受者既為L5/S1 椎間盤突出之手術，則其
    於手術後經鑑定為肢障之結果，顯係因其L5/S1 椎間盤突出
    合併神經壓迫之病症所造成，是本件被告是否負損害賠償責
    任，應先審酌原告之椎間盤突出合併神經壓迫之病症，與其
    因座椅斷裂而跌倒間是否有因果關係。
  原告於92年11月間曾於華濟醫院進行L5/S1 部位之椎間盤手
    術，於93、94年間曾至柳營奇美醫院就診，有右腳第一薦椎
    神經分部區域麻木、異常之情形，另於93年4 月7 日至93年
    4 月28日止因右側L5/S1 椎間盤突出至華濟醫院住院治療，
    復於94年8 月29日經診斷有L5/S1 椎間盤突出，並有強烈背
    痛乙節，為兩造所不爭執，並有華濟醫院出院病歷摘要附卷
    可稽（見本院卷第48至50頁），足見原告於95年2 月在被告
    醫院跌倒前，即有L5/S1 椎間盤突出之病史，並曾接受過該
    部位之椎間盤手術，然於手術後尚未痊癒，每年均有舊傷復
    發而須頻繁就診甚或住院治療之情形。是原告於陽明醫院所
    診斷之L5/S1 椎間盤突出之病症，是否為95年2 月21日跌倒
    所造成，已有可疑。
  本件經送請行政院衛生署醫事審議委員會鑑定之結果，認為
    ：「病人就診時，在等候期間因座椅斷裂不慎跌倒，主訴尾
    椎麻木疼痛，兩天後因下背痛至華濟醫院門診就診，依病歷
    記載，並無相關神經症狀出現，診斷上與復發性椎間盤突出
    不符。病人過往病史記載，有椎間盤退化及復發性椎間盤突
    出之症狀，本次跌倒後依現有影像資料（MRI） ，並未顯示
    椎間盤突出及神經壓迫，故病人跌倒與後續之手術治療，在
    醫學上應無直接因果關係。」乙節，有行政院衛生署97年9
    月8 日衛署醫字第0970214629號函附行政院衛生署醫事審議
    委員會鑑定書在卷可參（見本院卷第318 至321 頁），而所
    謂椎間盤突出，係指腰椎間盤向後突出，造成神經根直接壓
    迫，是椎間盤突出應會出現相關神經症狀，然原告於95年2
    月21日跌倒後，於同年月23日至華濟醫院就診，依該院病歷
    之記載，既無相關神經症狀出現，斯時應無復發性椎間盤突
    出之病症，亦即跌倒並未引發L5/S1 椎間盤突出之舊疾，則
    陽明醫院日後診斷原告患有L5/S1 椎間盤突出，並為其進行
    手術治療，即與原告之跌倒無因果關係。再者，上開鑑定意
    見亦認為依本院所檢送原告於跌倒後接受手術前所進行之
    MRI 攝影結果，原告並未出現椎間盤突出及神經壓迫之現象
    ，益證原告所接受之椎間盤手術治療，與其跌倒確無因果關
    係。又上開鑑定意見雖認原告跌倒與後續之手術治療，在醫
    學上應無「直接因果關係」，而非認兩者間無相當因果關係
    ，然原告L5/S1 椎間盤突出既屬舊疾而非跌倒所引發，則兩
    者間當不具相當因果關係，其理至明。至於陽明醫院之診斷
    證明書雖記載「病人意外跌倒。腰椎L5/S1 椎間盤突出
    （外力造成）合併神經壓迫。」等語，然跌倒是否造成L5/S
    1 椎間盤突出之原因，如是，則陽明醫院係基於何理由認定
    原告之L5/S1 椎間盤突出係其意外跌倒所造成等情，診斷證
    明書均付之闕如，且原告本即有L5/S1 椎間盤突出之舊疾，
    每年亦均有反覆嚴重復發之情形，原告尚且於94年8 月29日
    即本件手術半年前因L5/S1 椎間盤突出而產生強烈背痛，則
    上開診斷證明書記載L5/S1 椎間盤突出係因外力造成乙節，
    與事實即有不符，是尚難據上開診斷證明書而為有利於原告
    之認定。
  原告另主張其於被告醫院跌倒造成骨折之傷害云云，然原告
    既於被告醫院跌倒，如骨折確係因跌倒所造成，衡諸常情，
    於跌倒後當立即感受到骨折所帶來之劇烈疼痛，並即刻於被
    告醫院內部就醫，惟原告卻依原訂計劃於眼科就診後，再間
    隔兩天始至其他醫院看診，是其主張所受骨折之傷害係跌倒
    所造成云云，實不符合經驗法則，且原告亦無法提出其他證
    據證明其於被告醫院跌倒致受有骨折之傷害，是其上開主張
    ，應不足採。
  (二)綜上所述，原告所受L5/S1 椎間盤突出合併神經壓迫之傷害
    ，與其因座椅斷裂而跌倒既不具有因果關係，原告亦無法舉
    證證明其所受骨折之傷害係跌倒所造成，則原告依侵權行為
    之法律關係，請求被告給付原告5,477, 852元及自起訴狀繕
    本送達翌日起至清償日止，按年息百分之5 計算之利息，為
    無理由，應予駁回。原告之訴既經駁回，其假執行之聲請已
    失所附麗，應併予駁回。
六、本件判決之基礎已臻明確，兩造其餘之爭點、攻擊防禦方法
    及舉證，核與判決無影響，爰不一一論述，併此敘明。
七、訴訟費用負擔之依據：民事訴訟法第78條。
中    華    民    國    97    年    11    月    25    日
                       民事第二庭
                                  法  官  吳錦佳
以上為正本係照原本作成。
如對本判決上訴，須於判決送達後20日之不變期間內，向本院提
出上訴狀。
中    華    民    國    97    年    11    月    25    日
                                  書記官  林美鳳


司法院資訊處製作；財團法人民間司法改革基金會備份。
